【裁判字號】    98,訴,846
【裁判日期】    980930
【裁判案由】    侵權行為損害賠償
【裁判全文】
臺灣臺南地方法院民事判決               98年度訴字第846號
原      告  甲○○
                      號
訴訟代理人  蘇明道  律師
被      告  丙○○
                      2
訴訟代理人  乙○○
上列當事人間請求侵權行為損害賠償事件，經本院於民國98年9
月16日言詞辯論終結，判決如下：
    主      文
被告應給付原告新台幣拾捌萬柒仟零捌拾肆元，及自民國98年
6月26日起至清償日止，按年息百分之五計算之利息。
原告其餘之訴駁回。
訴訟費用新台幣玖仟伍佰捌拾元，由被告負擔新台幣肆仟貳佰壹
拾伍元，餘由原告負擔。
本判決原告勝訴部分得假執行。但被告以新台幣拾捌萬柒仟零
捌拾肆元為原告預供擔保後，得免為假執行。
原告其餘假執行之聲請駁回。
    事實及理由
一、按訴狀送達後，原告不得將原訴變更或追加他訴，但擴張或
    減縮應受判決事項之聲明者，不在此限，民事訴訟法第255
    條第1項第3款定有明文。經查：本件原告原起訴請求被告應
    給付原告新台幣（下同）938,020元，及自起訴狀繕本送達
    翌日起至清償日止，按年息百分之5計算之利息。嗣於訴狀
    送達後，減縮應受判決事項之聲明（減縮看護費用之請求）
    ，請求被告應給付原告874,660元，及自起訴狀繕本送達翌
    日起至清償日止，按年息百分之5計算之利息。核與前揭規
    定無不合，應予准許，合先敘明。
二、本件原告起訴主張：
(一)、被告於民國97年10月30日中午12時10分許，駕駛車牌號碼J5
    -6883號自小客車，在台南縣佳里鎮○○路178號前由東向西
    方向起步行駛，欲向左迴轉駛入對向車道時，本應注意汽車
    駕駛人在劃有雙黃實線（分向限制線）之路段不得迴車，且
    迴車前應暫停並顯示左轉燈光或手勢，看清無來往車輛，始
    得迴轉，以避免危險之發生，而依當時情形又無不能注意之
    情事，竟疏於注意及此，於上開地點冒然行駛，適有原告騎
    駛車牌號碼G6K-807號重機車同向行經上開地點，二車因而
    發生碰撞，致原告人車倒地，並受有右前臂挫裂傷合併肌肉
    破裂併第四掌骨骨折、肌腱斷裂、頭部外傷、顏面撕裂傷之
    傷害。
(二)、本件被告因其過失行為，致原告前有開傷害，自應依侵權行
    為之法則，負損害賠償責任。茲就原告各項請求分述如下：
  1.醫療費用部分：原告受前列傷害，支出醫療費用計25,530元
    ，此有醫療費用收據可稽。另原告右前臂肘下至右手背呈現
    紅腫疤痕30公分，須爾後疤痕矯治（8月至1年），約須費用
    10萬元，此有楊振整形外科診所之診斷證明書可按。
  2.看護費用部分：原告自97年10月30日受傷後，至97年11月5
    日出院，住院7日期間需人看護，又出院後需人看護3週（前
    後4週），均由其家人照料，以每月看護費收費標準2,200元
    計算，原告所得請求之看護費用計61,600元。
  3.工作損失部分：原告受傷前，受僱於大榮化工廠，每月薪資
    24,960元，原告受傷後10個月不能工作，計損失薪資249,60
    0元。
  4.機車修理部分：原告所騎乘車牌號碼G6K-807號機車，因本
    件事故，花費修理費用27,700元，此有估價單可稽。
  5.其他費用：原告因受有前列傷害，購買療養身體之物品如高
    股力（鈣）等，支出費用計46,730元；又原告因就醫而往返
    醫院所支出之交通費計13,500元，要屬增加生活上之支出。
  6.精神慰撫金部分：本件原告因被告過失傷害，受有上列等傷
    害，迄今右手功能殘存肌力及協調不足，不能負重超過10公
    斤，肌力約4分，造成手功能障礙，甚至駭懼復健治療後，
    手功能是否能恢復，精神之痛苦實難以筆墨形容，為此請求
    精神慰撫金35萬元。
  7.減少勞動能力部分：原告受有前述之傷害，造成手功能障礙
    ，須經相當期間治療始能判定，此部分之請求，原告保留請
    求權。
  8.綜上所述，原告因被告之過失所受之損害共計874,660元【
    計算式：125530（醫療費用）+61600（看護費用）+249600
    （工作損失）+27700（機車修理費）+60230（其他費用）+3
    50000（精神慰撫金）=874660】等情。
(三)、並聲明：求為判決：
  1.被告應給付原告874,660元，及自起訴狀繕本送達翌日起至
    清償日止，按年息百分之5計算之利息。
  2.原告願供擔保，請准宣告假執行。
三、被告則以：原告請求金額過高，且其疤痕手術10萬元應無必
    要性。又被告雖是肇事主因，惟原告是肇事次因，亦應負三
    成之與有過失肇事責任等語，資為抗辯。並聲明：求為判決
    ：駁回原告之訴。
四、得心證之理由：
(一)、原告主張被告於97年10月30日中午12時10分許，駕駛車牌號
    碼J5-6883號自小客車，在台南縣佳里鎮○○路178號前起步
    行駛，欲向左迴轉駛入對向車道時，本應注意汽車駕駛人在
    劃有雙黃實線（分向限制線）之路段不得迴車，且迴車前應
    暫停並顯示左轉燈光或手勢，看清無來往車輛，始得迴轉，
    以避免危險之發生，而依當時情形又無不能注意之情事，竟
    疏於注意及此，於上開地點貿然行駛，適有原告騎駛車牌號
    碼G6K-807號重機車（下稱系爭機車）同向行經上開地點，
    二車因而發生碰撞，致原告人車倒地，並受有右前臂挫裂傷
    合併肌肉破裂併第四掌骨骨折、肌腱斷裂、頭部外傷、顏面
    撕裂傷等傷害之事實，已據提出佳里醫療社團法人佳里醫院
    （下稱佳里醫院）診斷證明書為證，且為被告所不爭執，復
    有道路交通事故現場圖、道路交通事故調查報告表(一)、(二)、
    現場照片及台灣省台南區車輛行車事故鑑定委員會98年4月9
    日南鑑字0985901015號函附鑑定意見書附於本院98年度交簡
    字第1331號刑事卷可稽，堪信為真實。
(二)、按因故意或過失，不法侵害他人之權利者，負損害賠償責任
    ；汽車、機車或其他非依軌道行駛之動力車輛，在使用中加
    損害於他人者，駕駛人應賠償因此所生之損害；不法侵害他
    人之身體或健康者，對於被害人因此喪失或減少勞動能力或
    增加生活上之需要時，應負損害賠償責任；不法侵害他人之
    身體、健康、名譽、自由、信用、隱私、貞操，或不法侵害
    其他人格法益而情節重大者，被害人雖非財產上之損害，亦
    得請求賠償相當之金額；民法第184條第1項前段、第191 條
    之2前段、第193條第1項及第195條第1項前段分別定有明文
    。次按在設有禁止迴車標誌或劃有分向限制線，禁止超車線
    、禁止變換車道線之路段，不得迴車。汽車迴車前，應暫停
    並顯示左轉燈光或手勢，看清無來往車輛，並注意行人通過
    ，始得迴轉。汽車行駛時，駕駛人應注意車前狀況，並隨時
    採取必要之安全措施。道路交通安全規則第106條第2款、第
    5款及第94條第3項亦分別定有明文。本件被告駕駛汽車迴車
    時，應注意遵守上開道路交通安全規則之規定，又依上開道
    路交通事故調查報告表之記載，車禍發生當時天候晴，路面
    乾燥、無缺陷、無障礙物、視距良好，並無不能注意之情事
    ，惟被告竟疏未注意，貿然違規迴轉，而原告騎乘系爭機車
    ，同向行經上開地點，亦疏未注意車前狀況，二車因而發生
    碰撞，致原告人車倒地，受有前開傷害，足認被告對於本件
    車禍事故之發生為有過失，而原告亦與有過失甚明。原告主
    張其對於本件車禍事故之發生無過失云云，尚非可採。而台
    灣省台南區車輛行車事故鑑定委員會亦同認：「一、丙○○
    駕駛小客車，違規起駛迴轉未注意來往車輛，為肇事主因。
    二、甲○○駕駛普通重型機器腳踏車，未注意車前狀況，為
    肇事次因。」，有該會98年4月9日南鑑字0985901015號函附
    鑑定意見書附於本院98年度交簡字第1331號刑事卷可按。則
    被告之過失駕駛行為與原告所受傷害結果間，具有相當因果
    關係，洵堪認定。從而，被告依前揭規定，應對原告因而所
    受之損害，負損害賠償責任。
(三)、茲就原告請求被告賠償之項目及金額，應否予以准許，分述
    如下：
  1.醫療費用125,530元部分：
  (1)原告主張伊因本件車禍事故受有上述傷害，因而支出醫療費
    用25,530元等語，業據提出佳里醫院收費收據為憑，堪信屬
    實。次核原告於佳里醫院所支出之醫療費用，包括系爭事故
    發生後之住院手術費用、出院後回診治療與復健所生之相關
    醫藥費用，均與治療上述傷害有密切之關聯性，及因傷害行
    為所引起之直接間接損害，俱屬回復原狀所必要之費用，應
    予准許。
  (2)原告又主張其右前臂肘下至右手背呈現紅腫疤痕30公分，須
    爾後疤痕矯治（8月至1年），約需費用10萬元乙情，已據提
    出楊振整形外科診所診斷證明書及照片為證，堪予採信。被
    告雖辯稱：原告無實施疤痕矯治手術之必要性云云；惟觀上
    開照片所示：原告因本件車禍受傷，於其右前臂及右手掌背
    側遺存顯著之外傷疤痕，且長達30公分，是為回復原狀，應
    認其將來有作疤痕矯治之必要。故原告此部分之請求，亦應
    准許。
  2.看護費用61,600元部分：
    原告主張其自97年10月30日受傷後，至97年11月5日出院，
    住院7日期間需人看護，又出院後需人看護3週（前後4週）
    ，均由其家人照料，以每日看護費收費標準2,200元計算，
    原告所得請求之看護費用計61,600元等情，已據提出佳里醫
    院診斷證明書為證，又本院審酌佳里醫院函覆略以：原告於
    97年10月30日至95年11月5日住院7日，進行傷口清創第四掌
    骨復位固定，肌腱肌肉縫合手術，住院期間需人看護，出院
    後需人看護3週（前後4週）；佳里醫院看護費收費標準為每
    日2,200元等語；此有佳里醫院98年7月23日（98）佳醫字第
    0980001608號函在卷足憑。而親屬代為照顧被害人之起居，
    固係基於親情，但親屬看護所付出之勞力並非不能評價為金
    錢，雖因二者身分關係而免除被害人之支付義務，惟此種基
    於身分關係之恩惠，自不能加惠於加害人。故由親屬看護時
    雖無現實看護費之支付，仍應認被害人受有相當於看護費之
    損害，得向侵權行為人請求賠償，始符公平原則。且親人本
    於親情所為之照顧，通常較一般看護工之照顧更為細心，親
    情看護所付出之勞心勞力，實不亞於一般看護工之照顧，對
    於需親情關懷之病人而言，更有利於病情之良性發展。基此
    ，原告請求被告賠償看護費用61,600元【計算式：2200×28
    （4週日數）=61600】，要屬有據，應予准許。
  3.工作損失249,600元部分：
    原告主張其受傷前，受僱於大榮化工廠，每月薪資24,960元
    乙節，已據提出定期人員契約書為證，且為被告所不爭執，
    應屬實在。原告雖又主張其受傷後10個月不能工作，計損失
    薪資249,600元云云；然查，原告於97年10月30日受傷後，
    迄至98年9月1日才返回大榮化工廠上班，其受傷請假期間，
    大榮化工廠並未給付薪資。原告車禍前之工作內容為搬運原
    料、產品打包及送貨等，其車禍後之工作內容並無不同，但
    需人協助搬運，固有大榮化工廠98年9月7日大榮字第098000
    90702號函在卷可查。惟依佳里醫院函覆略以：一般病況而
    言，受傷後需休養2個月始能康復而回復正常工作（因體質
    差異或有長短略微差異），原告右手功能殘存肌力及協調不
    足，不能負重超過10公斤，依負載30公斤超過，仍需復健至
    少3個月，肌力約4分等語，有佳里醫院98年7月23日（98）
    佳醫字第0980001608號函及98年9月3日（98）佳醫字第0980
    001810號函附卷可稽；依此可認原告因本件車禍事故受傷，
    因療養復建之必要而無法工作之期間應為5個月。是以原告
    請求被告賠償工作損失124,800元（計算式：24960×5=1248
    00），應予准許。至逾此數額之請求，尚難准許。
  4.機車修理費用27,700元部分：
    按請求修復費用，應以必要者為限（例如：修理材料以新品
    換舊品，應予折舊）（最高法院77年5月17日77年第9次民事
    庭會議決議可資參照）。本件原告所騎乘之系爭機車係於94
    年7月出廠，因系爭事故造成毀損而支出修復費用27,700元
    （含工資2千元及零件材料費用25,700元）等情，業據原告
    提出中華民國交通部機器腳踏車行車執照及強生車行估價單
    為憑，且為被告所不爭執，堪予採信。而原告以修復費用作
    為損害賠償之依據時，應將零件折舊部分予以扣除，方屬合
    理。故自系爭機車出廠至系爭事故發生時即97年10月30日，
    系爭機車已使用3年又3月，依行政院所頒固定資產耐用年數
    表及固定資產折舊率表，機器腳踏車之耐用年數為3年，則
    系爭機車已逾其耐用年數，是其零件僅餘殘價之價值，依平
    均法（即以固定資產成本減除殘價後之餘額，按固定資產耐
    用年數表規定之耐用年數平均分攤，計算每期折舊額）計算
    其零件修復費用殘價為6,425元【計算式：殘價=取得成本/
    （耐用年數+1）即25700÷（3+1）=6425】，連同工資2千元
    部分計算，原告得請求賠償之機車修復費用為8,425元（計
    算式：6425+2000=8425）。至逾此數額之請求，不應准許。
  5.療養身體物品費用46,730元部分：
    原告主張因受有前開傷害，購買療養身體之物品如高股力（
    鈣）等，支出費用計46,730元云云，雖據提出免用統一發票
    收據為憑，惟上開費用未經提出醫師處方，尚難認係醫療上
    之必要費用，要難准許。
  6.交通費用13,500元部分：
    原告主張其因就醫而往返醫院，支出交通費用共計13,500元
    乙節，為被告所不爭執（見98年9月16日言詞辯論筆錄），
    且有原告於受傷後為治療復健而多次前往佳里醫院診治之收
    費收據在卷可參，堪信屬實。準此，原告請求被告賠償交通
    費用13,500元，應予准許。
  7.精神慰撫金35萬元部分：
    按慰撫金之多寡，應斟酌雙方之身分、地位、職業、教育程
    度、財產及經濟狀況、加害之程度、被害人所受之痛苦及其
    他各種情形核定相當之數額。本院審酌原告為大學畢業，從
    事倉儲服務，月薪約25,000元，其於96年度、97年度所得分
    別為142,280元、56,554元，無其他財產資料；而被告為大
    專畢業，其於96年度、97年度所得分別為441,194元、270,4
    18元，名下有房屋1幢、土地2筆、汽車2輛及投資多筆（財
    產總額883,695元）；已據原告陳明在卷（見98年8月12日言
    詞辯論筆錄），且有本院依職權調取之兩造稅務電子閘門財
    產所得調件明細表在卷足佐，及警詢筆錄附於本院98年度交
    簡字第1331號刑事卷可稽；而原告因本件車禍受傷，受有右
    前臂挫裂傷合併肌肉破裂併第四掌骨骨折、肌腱斷裂、頭部
    外傷、顏面撕裂傷等傷害，治療與復健期間非短，至今右手
    功能殘存肌力及協調不足，肌力約4分，致其精神上所受痛
    苦程度等一切情狀，認原告請求慰撫金35萬元，尚屬過高，
    應予核減為15萬元，較為適當。至逾此數額之請求，要難准
    許。
  8.綜上所述，原告因本件車禍事故所受財產上及非財產上之損
    害，共計為483,855元（計算式：125530+61600+124800+842
    5+13500＋150000=483855）。
(四)、惟按損害之發生或擴大，被害人與有過失者，法院得減輕賠
    償金額或免除之，民法第217條第1項定有明文。本院審酌被
    告在劃有雙黃實線（分向限制線）之路段應不得迴車，且迴
    車前應暫停並顯示左轉燈光或手勢，看清無來往車輛，始得
    迴轉，以避免危險之發生，惟其竟疏於注意，於上開地點貿
    然違規迴轉，及原告騎乘系爭機車，同向行經上開地點，亦
    疏未注意車前狀況，二車因而發生碰撞，可認被告對於本件
    車禍肇事責任之過失程度顯然較重。是依原告及被告之過失
    形成損害原因力之大小及過失程度比例，因認被告應負擔10
    分之8之過失責任，原告應負擔10分之2之過失責任。而原告
    請求有據之損害金額為483,855元，惟其對於損害之發生既
    與有過失，則依過失相抵之法則，自應減輕被告之賠償金額
    。是故，原告得請求被告賠償之損害金額為387,084元（計
    算式：483855×0.8=387084）。
(五)、末按給付無確定期限者，債務人於債權人得請求給付時，經
    其催告而未為給付，自受催告時起，負遲延責任；其經債權
    人起訴而送達訴狀，或依督促程序送達支付命令，或為其他
    相類之行為者，與催告有同一之效力；遲延之債務，以支付
    金錢為標的者，債權人得請求依法定利率計算之遲延利息；
    應付利息之債務，其利率未經約定，亦無法律可據者，週年
    利率為百分之5；民法第229條第2項、第233條第1項前段及
    第203條定有明文。經查，本件損害賠償之債並無確定給付
    期限，從而，原告本於侵權行為之法律關係，請求被告應給
    付原告387,084元，及自起訴狀繕本送達翌日即98年6月26日
    起至清償日止，按年息百分之5計算之利息，為有理由，應
    予准許。至原告逾此所為之請求，為無理由，應予駁回。
(六)、本件事證已臻明確，兩造其餘攻擊、防禦及舉證，經審酌後
    核與本院心證形成與判決結果均無影響，爰不另一一論述，
    附此敘明。
五、本件訴訟費用為裁判費9,580元（依原告減縮後之金額874,6
    60元計徵），本院審酌兩造訴訟之勝敗情形，爰確定如主文
    第3項所示。
六、本件原告勝訴部分係所命給付之金額未逾50萬元之判決，依
    民事訴訟法第389條第1項第5款規定，應依職權宣告假執行
    ；原告就此部分陳明願供擔保，聲請宣告假執行，應無必要
    。本院併依同法第392條第2項規定，依職權宣告被告預供相
    當金額之擔保，得免為假執行。至於原告敗訴部分，其假執
    行之聲請已失所依附，應予駁回。
七、結論：原告之訴為一部有理由，一部無理由，依民事訴訟法
    第79條、第87條第1項、第389條第1項第5款、第392條第2項
    ，判決如主文。
中    華    民    國    98    年    9    月    30     日
                  民事第一庭    法      官  張季芬
以上正本係照原本作成。
如對本判決上訴，須於判決送達後20日內向本院提出上訴狀。
中    華    民    國    98    年    9    月    30     日
                                書  記  官  顏惠華


司法院資訊處製作；財團法人民間司法改革基金會備份。
